【裁判字號】    97,交上易,9
【裁判日期】    970530
【裁判案由】    過失傷害
【裁判全文】
臺灣高等法院高雄分院刑事判決         97年度交上易字第9號
上  訴  人
即  被  告  乙○○
選任辯護人  洪文佐  律師
上列上訴人因過失傷害案件，不服臺灣高雄地方法院96年度交易
字第488 號中華民國96年12月12日第一審判決（起訴案號：臺灣
高雄地方法院檢察署96年度調偵字第387 號），提起上訴，本院
判決如下：
     主  文
上訴駁回。
    事  實
一、乙○○於民國（以下同）95年11月13日上午7 時20分許，騎
    乘車牌號碼YAI-773 號重型機車搭載其女兒陳俐卉，沿高雄
    市○○區○○街西往東方向行駛，行經該路段148 號前，適
    有張家瀚（82年8 月23日生）騎乘腳踏車同向並位於乙○○
    前方，乙○○本應注意超車時應於前車左側保持半公尺以上
    之間隔始得超過以避免危險發生，且依當時情況為晴天、日
    間視線良好、路面乾燥、無缺陷、無障礙物，亦無不能注意
    情事，竟疏未注意保持半公尺以上之安全間隔即行超車，而
    張家瀚騎乘慢車在未劃設慢車道之道路亦未靠右側路邊行駛
    ，致乙○○之機車右側車身與張家瀚之腳踏車左側手把發生
    擦撞，造成兩車均倒置於對向車道上，張家瀚並因此受有左
    側撓尺骨開放性骨折、牙齒脫裂3 顆之傷害。車禍發生後，
    乙○○並向前來處理車禍事宜之警員表明其為肇事者，自首
    而接受裁判。
二、案經張家瀚之父甲○○訴由臺灣高雄地方法院檢察署檢察官
    偵查起訴。
    理  由
壹、證據能力部分：
一、按刑事訴訟法第159 條之5 規定：「被告以外之人於審判外
    之陳述，雖不符前四條之規定，而經當事人於審判程序同意
    作為證據，法院審酌該言詞陳述或書面陳述作成時之情況，
    認為適當者，亦得為證據。當事人、代理人或辯護人於法院
    調查證據時，知有第159 條第1 項不得為證據之情形，而未
    於言詞辯論終結前聲明異議者，視為有前項之同意。」，其
    立法旨趣無非係慮及傳聞證據未經當事人之反對詰問予以核
    實，原則上先予排除，惟若當事人已同意使用該傳聞證據或
    未聲明異議，基於證據資料愈豐富，愈有助於真實發見之理
    念，且強化言詞辯論主義，法院仍可承認該傳聞證據之證據
    能力。本案高雄醫學大學附設中和紀念醫院診斷證明書、高
    雄市政府警察局交通大隊道路交通事故肇事人自首情形紀錄
    表、證人張家瀚、陳俐卉於警局及偵查中之證述，均係被告
    以外之人於審判外之言詞或書面陳述，本屬傳聞證據，原不
    具證據能力，然既經檢察官、上訴人乙○○與辯護人於準備
    程序中表示就其證據能力不爭執，而同意作為證據，嗣於審
    判程序中亦經依法提示並告以要旨，由檢察官、上訴人乙○
    ○與辯護人等表示意見，審酌上開證據作成時之外部情況並
    無不當，自具有可信性，自得作為認定事實之證據。
二、次按道路交通事故現場圖、道路交通事故調查報告表（一）
    、（二），均係到場處理交通事故之警員曾豊詮本於其職務
    為記載車禍現場狀況所製作之紀錄文書，審酌該等文書製作
    時並無任何顯不可信情況，依刑事訴訟法第159 條之4 第2
    款規定亦具有證據能力。
三、卷附現場及車損照片，係由攝影設備拍攝所得，因照相、攝
    影係屬機械性記錄特徵，也就是認識對象的是照相、攝影鏡
    頭，透過鏡頭形成的畫面映寫入膠卷，然後還原於照相紙上
    ，故照相中不含有人的供述要素，再現實情形與作為傳達結
    果的照相、攝影，在內容上的一致性是透過機械的正確性來
    加以保障的，在照相、攝影中，並不存在人對現實情形的知
    覺、記憶，在表現時經常可能發生的錯誤（如知覺的不準確
    、記憶隨時間推移而發生的變化），故照相當然是非供述證
    據。易言之，上開卷附照片部分，乃到場處理之警員，依機
    械之方式所留存之現場影像，並非供述證據，無傳聞法則適
    用，具有證據能力。。
四、再按「法院或檢察官得囑託醫院、學校或其他相當之機關、
    團體為鑑定，或審查他人之鑑定」、「鑑定之經過及其結果
    ，應命鑑定人以言詞或書面報告。」，刑事訴訟法第206 條
    第1 項、208 條第1 項前段定有明文。卷附高雄市交通局車
    輛行車事故鑑定委員會96年8 月23日高市車鑑字第09600030
    46號函暨鑑定意見書、高雄市政府96年11月9 日高市府交三
    字第0960058450號函暨高雄市車輛行車事故覆議鑑定委員會
    鑑定覆議意見書各1 份，係臺灣高雄少年法院就本案車禍依
    上揭刑事訴訟法第208 條之規定囑託機關、團體所為之鑑定
    ，而上開鑑定報告，即屬依刑事訴訟法第206 條第1 項之規
    定所出具之書面鑑定報告，該鑑定意見書及覆議意見書雖係
    被告以外之人於審判外之陳述，然既屬依上揭刑事訴訟法之
    規定所提出之書面鑑定報告，即合於同法第159 條第1 項規
    定所稱「法律有規定者」有證據能力之情形，故自得採為審
    酌之證據。
五、另按法院或檢察官因調查證據及犯罪情形，得實施勘驗，刑
    事訴訟法第212 條定有明文；又依同法第213 條之規定，勘
    驗，除得一履勘犯罪場所或其他與案情有關係之處所。二檢
    查身體。三檢驗屍體。四解剖屍體。五檢查與案情有關係之
    物件等處分。六其他必要之處分。本案偵查中檢察官於96年
    5 月22日於偵查庭中當場勘驗本件車禍上訴人乙○○及被害
    人張家瀚分別騎乘之機車及腳踏車並作成履勘筆錄，依法自
    有證據能力。
六、辯護人於準備程序時對起訴書之各項證據之證據能力並無意
    見，更稱「對張家瀚的部分證據能力不爭執，爭執其證明力
    」，惟其事後卻又再爭執95年11月13日上午8 時15分對張家
    瀚所作之「高雄市政府警察局交通大隊交通事故談話紀錄表
    」受訪談人非張家瀚本人，而係張家瀚之母親林淑媛所答代
    簽，並認該紀錄表依法應不具證據能力云云，除被告之辯護
    人對已無爭執之事項事後任意反覆爭執（其既稱不爭執，顯
    係明示同意有證據能力），並不會使已確定有證據能力之證
    據因其事後反對即變回無證據能力外，經原審傳喚為張家瀚
    製作該談話紀錄表之警員曾豊詮到庭作證，曾豊詮證稱：「
    （訪視調查表張家瀚部分你有寫道被害人說他的腳踏車左手
    把與被告之機車相撞，這是何人說的？）這是他本人所說的
    。（後來為何在簽名的時候是由被害人的媽媽簽名的？）當
    時在高醫急診室的時候，被害人應該是手受傷，所以請他的
    媽媽代簽名。（你在做這份訪談資料時，裡面有無摻雜被害
    人媽媽的意見？）無。」（原審96年11月28日審判筆錄第10
    頁），故上開談話紀錄表縱係由被害人張家瀚之母親簽名，
    但既係對車禍時之當事人張家瀚所製作，且未摻雜當時不在
    場之林淑媛意見，自然具有證據能力。上訴人於原審所提被
    證十二高雄市政府警察局於96年10月2 日函覆臺灣高雄少年
    法院之函文內雖表示聯絡人為方富強，但該函文從未表示對
    張家瀚製作談話紀錄表者為方富強，且上訴人乙○○亦承認
    製作上開談話紀錄表者為警員曾豊詮，而如上所述原審亦已
    傳喚曾豊詮到庭證述談話紀錄表確係詢問張家瀚後製作，故
    上訴人乙○○所辯此部分談話紀錄表無證據能力之說詞，尚
    不可採。
貳、實體部分：
一、訊之上訴人乙○○對上開車禍確有發生並造成被害人張家瀚
    受有起訴書所載之傷害並不爭執，惟矢口否認其就車禍之發
    生有何過失，辯稱：是張家瀚騎腳踏車從我右後方超車快速
    而來，但因張家瀚之前方有汽車緊急煞車，張家瀚為閃躲該
    汽車而突然左轉，致其腳踏車之左手把撞到我機車，因對此
    突發事件無任何反應距離，我只好向左傾，致我的機車右前
    車頭擦撞，致兩輛車均人車倒地，張家瀚應負本件車禍肇事
    之全部責任，非我之過失云云。惟查：
（一）本件車禍之發生，由道路交通事故現場圖及事故現場照片
      所示，該條道路僅為雙向之二線道，因車禍時兩邊均停有
      車輛停放致造成路面較窄，而上訴人乙○○、被害人之車
      輛及現場刮地痕均在對向車道上，上訴人乙○○之機車更
      是倒在刮地痕終點處（故該刮地痕係上訴人乙○○機車所
      造成），顯見上訴人乙○○之機車於倒地剎那前，已行駛
      至對向車道上，被害人之腳踏車亦應相當接近分道線甚至
      亦已騎乘於對向車道；而以上訴人乙○○及被害人發生車
      禍處離最近號誌尚有距離尚遠（證人曾豊詮之證詞），機
      車為動力車輛，腳踏車則非動力車輛，當時前方交通順暢
      亦無彎道，上訴人乙○○更已於最初警員製作談話紀錄表
      時稱自己車速大約20公里／小時，可知腳踏車之車速絕無
      快過上訴人機車之可能，則上訴人乙○○機車會與被害人
      腳踏車發生擦撞導致車禍，唯一可能顯然只有上訴人乙○
      ○自張家瀚之後方為求超車行駛至對向車道，因未與張家
      瀚之腳踏車保持安全間隔致兩車發生擦撞，且因兩車均係
      二輪車輛，擦撞後兩車之駕駛人可能為求車輛不要倒地，
      或一時緊張致車輛左右搖晃，故最後倒地時才出現兩車均
      倒在對向車道及以兩車行進方向而言均向左倒情形。本件
      車禍既係因上訴人乙○○自被害人張家瀚後方欲超車時未
      保持安全間隔致兩車擦撞才造成車禍，及張家瀚亦有未靠
      右行駛之肇事原因，上訴人乙○○自有超車時未保持安全
      間隔之過失，當無疑義。
（二）再由張家瀚於車禍發生送往醫院後最近時間所作之談話紀
      錄表內容，因當時離案發僅過約1 小時，張家瀚之陳述應
      無另外思考刻意迴避責任之情，顯具有相當參考價值，張
      家瀚當時係稱其腳踏車左手把，與上訴人乙○○機車右前
      車頭撞及致肇事，該機車從其腳踏車左後方而來，此亦可
      證明本件車禍發生，確係上訴人乙○○機車右側車身因超
      車時未保持安全間隔，而與張家瀚之腳踏車左側手把擦撞
      失控所造成。
（三）另查張家瀚腳踏車雖係左手把與上訴人乙○○機車右側車
      身擦撞，但如上所述因腳踏車係二輪車輛，於倒地前會左
      右搖晃，及騎乘者尚在腳踏車上未跌倒前腳踏車後方會比
      前方較早砸落在地上，故張家瀚之腳踏車才會有後輪輪框
      明顯變形，及後輪夾煞器變形之損害造成。張家瀚嗣後雖
      改稱其腳踏車係左後方遭上訴人機車撞及才造成車禍，並
      欲以其腳踏車後輪輪框明顯變形及後輪夾煞器已變形等作
      為證明，但上開說詞除與張家瀚前開符合事實之第一次說
      詞不符，且腳踏車後輪輪框明顯變形等亦無從證明撞擊點
      即係該處，故張家瀚變更後之說詞亦不可採。
（四）上訴人乙○○雖辯稱若係因伊超車致造成車禍，以機車與
      伊父女2 人重量加上行進速度伊應可輕易只將被害人撞倒
      ，而自己仍可保持在直線上，伊倒地方向亦不可能會是最
      後現場照片即雙方均左跌至對向車道上，及稱若依張家瀚
      之說詞依力學原理及慣性張家瀚亦不可能係左後輪被撞及
      云云，惟查本件車禍之發生，應是在上訴人乙○○與被害
      人發生碰撞前發覺距離太近，一般人就會緊急煞車，但因
      煞車不及造成車輛碰撞、失控而有現場之刮地痕，及二輪
      車輛倒地前會左右搖晃，此實可輕易想像。設若依上訴人
      乙○○所稱以伊機車與伊父女2 人重量加上行進速度，伊
      應可輕易只將被害人撞倒，而自己仍可保持在直線之說詞
      ，若真有此情形，上訴人乙○○仍有直接擦撞被害人之行
      為，且擦撞後如何倒地，各種情形都有可能發生，未可一
      概而論，上訴人乙○○所稱力學原理及慣性等伊仍可保持
      在直線上云云，僅係其片面之詞，並無任何依據，故上訴
      人乙○○上開辯解亦無從為對其有利之認定。
（五）又上訴人乙○○亦對被害人張家瀚提起告訴，經臺灣高雄
      少年法院送請高雄市政府交通局車輛行車事故鑑定委員會
      ，鑑定結果路權歸屬部分認為本件車禍之發生，依據交通
      事故現場圖及事故現場照片顯示，此事故之發生應係陳（
      指上訴人乙○○）車欲超越右前方張（被害人）車時，未
      與張車保持適當間隔；惟張家瀚騎腳踏車未依規定靠右側
      行駛，致與陳車撞及，亦為此事故發生之次要原因，因此
      鑑定意見最後認「乙○○超車未保持安全間隔為肇事主因
      。張家瀚未靠右行駛為肇事次因」，上訴人乙○○因鑑定
      意見對其不利，雖辯稱高雄市政府交通局車輛行車事故鑑
      定委員會之鑑定意見係錯判，除其所稱力學、慣性等詞僅
      為其片面說詞及不符常情外，高雄市政府交通局車輛行車
      事故鑑定委員會之鑑定意見，其後並經高雄市政府交通局
      車輛行車事故覆議鑑定委員會維持，亦可佐證上訴人乙○
      ○有超車時未保持安全間隔之過失。
（六）上訴人乙○○另稱高雄市政府交通局車輛行車事故覆議鑑
      定委員會函覆高雄市政府與臺灣高雄少年法院，所稱本件
      雙方撞擊點應刮痕起點處，該意見與高雄市政府交通局車
      輛行車事故鑑定委員會之鑑定意見互相矛盾，上訴人乙○
      ○既騎乘於自己車道上，如非係張家瀚突然遇其前方汽車
      緊急煞車率然左轉導致上訴人無反應距離，隨後雙方才在
      對向來車道上之刮痕起點處撞擊，否則豈可能會上訴人乙
      ○○之機車與張家瀚腳踏車一起從自己車道橫至對向來車
      道云云，惟查如上所述車禍發生處車道較窄，本件車禍之
      發生實係因上訴人乙○○機車欲超越張家瀚之腳踏車，而
      已跨越至對向車道，張家瀚之腳踏車亦相當靠近分道線行
      駛，擦撞後兩車均有搖晃情形，才造成上訴人乙○○機車
      倒地時之刮地痕及兩輛車均在對向車道上，上開認定才符
      常理，故高雄市政府交通局車輛行車事故覆議鑑定委員會
      函覆高雄市政府與臺灣高雄少年法院所稱本件雙方撞擊點
      應刮痕起點處，並無任何錯誤之處，與高雄市政府交通局
      車輛行車事故鑑定委員會之鑑定意亦無任何牴觸情形。又
      上訴人乙○○於審判期日經檢察官訊問時稱：「（你當時
      騎機車你的前面有無汽車？）沒有。（腳踏車是在你的何
      處？）右後方。（你的前面沒有汽車，腳踏車又在你的後
      方，為何你說腳踏車是看到前面有汽車才煞車撞到你？）
      我不知道前面有沒有汽車。我女兒有看到我沒有看到。」
      （見原審96年11月28日審判筆錄第24頁），上訴人乙○○
      一再辯稱其機車本來在前方，張家瀚騎腳踏車從右後方快
      速騎來，因為前方汽車煞車致張家瀚突然左轉造成伊反應
      不及而發生車禍，則若上訴人乙○○本在張家瀚前方，張
      家瀚若係看見前方汽車緊急煞車而突然左轉，上訴人乙○
      ○騎乘機車者豈可能會沒有看到前方有汽車？是上訴人乙
      ○○之說詞實有自相矛盾情形，其此部分之辯解亦無法使
      人置信。
（七）上訴人乙○○女兒陳俐卉未滿16歲，依法不得命其具結，
      偵查中檢察官命其具結之程序尚有錯誤，而陳俐卉雖稱：
      被告騎得很慢，我看到前面沒有腳踏車，張家瀚從我的右
      後方騎過來，因為前面有汽車煞車，所以張家瀚突然左轉
      撞上我們機車的右側前方菜籃，我們3 個人都往左邊倒等
      語，但該等說詞與法院查證之實情不符，且陳俐卉又與上
      訴人乙○○屬至親父女關係，其證詞顯有偏頗，自不足採
      信。又上訴人乙○○聲請傳喚其配偶潘仁娟作證證明被害
      人有坦承係自己左轉才造成本件車禍發生，惟潘仁娟非現
      場目擊者，對本件車禍發生經過既不知曉，且本件事證已
      明，自無傳喚必要，附此敘明。
（八）按汽車超車時，後行車超越時應顯示左方向燈並於前車左
      側保持半公尺以上之間隔超過，行至安全距離後再顯示右
      方向燈駛入原行路線，道路交通安全規則第101 條第1 項
      第5 款後段定有明文。上訴人乙○○於發生本件車禍前騎
      乘機車位於張家瀚之後方，依道路交通事故現場圖、道路
      交通事故調查報告表（一）、（二）所記載車禍發生時現
      場之狀況，當時為晴天、日間視線良好、路面乾燥、無缺
      陷、無障礙物，上訴人乙○○成年且智能正常，並無不能
      注意之情形，竟疏未注意保持半公尺以上之安全間隔即行
      超車，致上訴人乙○○之機車右側車身與張家瀚之腳踏車
      左側手把發生擦撞，造成兩車均倒置於對向車道上，被害
      人張家瀚並因此受有左側撓尺骨開放性骨折、牙齒脫裂
      顆之傷害，有告訴人提起告訴時所附被害人張家瀚於高雄
      醫學大學附設中和紀念醫院診斷證明書可資證明，起訴書
      雖漏未記載張家瀚因本件車禍受有牙齒脫裂共3 顆之傷勢
      ，惟該傷勢與被害人左側撓尺骨開放性骨折均係上訴人乙
      ○○一過失行為所致，自為檢察官起訴效力所及並應由加
      以裁判。上訴人乙○○既無不能注意之情形，卻疏未注意
      遽行超車造成本件車禍，其有過失已經明顯，及被害人係
      因本件車禍受傷，與上訴人乙○○之過失行為間並有相當
      因果關係。
    綜上所述，因上訴人乙○○所騎機車為動力車輛，被害人所
    騎腳踏車為非動力車輛，上訴人乙○○已於最初警員製作談
    話紀錄表時陳稱自己車速大約20公里／小時，可知腳踏車之
    車速無快過上訴人機車之可能，則上訴人乙○○機車會與被
    害人腳踏車發生擦撞導致車禍，應是上訴人乙○○超車未與
    張家瀚之腳踏車保持安全間隔致兩車發生擦撞倒地，經鑑定
    亦認是指上訴人乙○○機車欲超越右前方腳踏車時，未與腳
    踏車保持適當安全間隔，被害人張家瀚騎腳踏車未依規定靠
    右側行駛，亦為肇事原因，足證本件車禍上訴人乙○○確有
    過失，事證明確，上訴人乙○○所辯係卸責之詞，不足採信
    ，其犯行已堪認定。
二、核上訴人乙○○所為，係犯刑法第284 條第1 項前段之普通
    過失傷害罪。上訴人乙○○於本件車禍發生後，警員曾豊詮
    在到達現場前，並不知道肇事者之年籍資料，而警員曾豊詮
    到場後，上訴人乙○○即承認其係肇事者，不致於使本件車
    禍之肇事者及肇事原因無從追查，符合刑法第62條所規定自
    首之情形，應依自首之規定減輕其刑。
三、原審適用刑法第284 條第1 項前段、第41條第1 項前段、第
    62 條 ，刑法施行法第1 條之1 ，中華民國96年罪犯減刑條
    例第2 條第1 項第3 款、第4 條、第7 條第1 項、第2 項規
    定，並審酌上訴人乙○○因超車時未與被害人之腳踏車保持
    適當安全間隔，就本件車禍有相當程度之過失，迄今尚未與
    告訴人達成和解，被害人就本件車禍之發生亦有疏失，告訴
    人受傷情形是左側撓尺骨開放性骨折、牙齒脫裂3 顆，其傷
    勢非輕等一切情狀，量處有期徒刑3 月。又以本件犯罪時間
    既在96年4 月24日以前，合於減刑條件，依中華民國96年罪
    犯減刑條例第2 條第1 項第3 款之規定，減其宣告刑2 分之
    1 為有期徒刑1 月又15日，並諭知如易科罰金以新台幣1 千
    元折算1 日。經核原判決認事用法並無不合，量刑及減刑亦
    屬適當，上訴人乙○○上訴否認過失，為無理由，應予駁回
    。
據上論斷，應依刑事訴訟法第368 條，判決如主文。
本案經檢察官許月雲到庭執行職務。
中    華    民    國    97    年    5     月    30    日
                    刑事第六庭    審判長法  官  邱永貴
                                        法  官  李嘉興
                                        法  官  張盛喜
以上正本證明與原本無異。
不得上訴。
中    華    民    國    97    年    5     月    30    日
                                        書記官  黃一秋
附錄本判決論罪科刑法條：
中華民國刑法第284條（過失傷害罪）
因過失傷害人者，處 6 月以下有期徒刑、拘役或 5 百元以下罰
金，致重傷者，處1 年以下有期徒刑、拘役或5 百元以下罰金。
從事業務之人，因業務上之過失傷害人者，處 1 年以下有期徒刑
、拘役或1 千元以下罰金，致重傷者，處 3 年以下有期徒刑、
拘役或2 千元以下罰金。


司法院資訊處製作；財團法人民間司法改革基金會備份。
